台灣台北地方法院民事判決　　　　95年度建字第101號
原　　　告　榮民工程股份有限公司
法定代理人　丁○○
訴訟代理人　劉志鵬律師
　　　　　　江如蓉律師
複　代理人　吳詩敏律師
被　　　告　廣縉營造有限公司（原名岡德營造有限公司）
法定代理人　乙○○
訴訟代理人　蔡志揚律師
　　　　　　翁國彥律師
被　　　告　峰億營造有限公司
法定代理人　戊　○
訴訟代理人　洪維煌律師
被　　　告　正明營造有限公司
法定代理人　甲○○
被　　　告　肯達營造有限公司
法定代理人　李國揮
訴訟代理人　蔡錫欽律師
參　加　人　丙○○
訴訟代理人　謝佳伯律師
複　代理人　程巧亞律師
上列當事人間請求返還工程款事件，本院於中華民國96年8 月13
日言詞辯論終結，判決如下：
    主  文
被告廣縉營造有限公司、被告峰億營造有限公司、被告正明營造
有限公司應連帶給付原告新台幣捌拾陸萬柒仟貳佰肆拾捌元及自
民國九十五年四月十八日起至清償日止按週年利率百分之五計算
之利息，如對被告廣縉公司之財產強制執行無效果時，由被告肯
達營造有限公司給付之。
原告其餘之訴駁回。
訴訟費用由被告廣縉營造有限公司、被告峰億營造有限公司、被
告正明營造有限公司連帶負擔十六分之三，被告肯達營造有限公
司負擔十六分之一，餘由原告負擔；但因參加訴訟所生之費用由
參加人負擔。
本判決第一項於原告以新台幣參拾萬元供擔保後，得假執行。但
被告峰億營造有限公司、正明營造有限公司、肯達營造有限公司
如以新台幣捌拾陸萬柒仟貳佰肆拾捌元為原告預供擔保，得免為
假執行。
原告其餘假執行之聲請駁回。
    事實及理由
甲、程序方面：
一、按當事人得以合意定第一審管轄法院；但以關於由一定法律
    關係而生之訴訟為限；前項合意，應以文書證之；民事訴訟
    法第24條定有明文。經查，本件原告與被告肯達營造有限公
    司（下稱肯達公司）所簽立之工程契約第20條第2 項第4 款
    規定業已載明雙方合意由本院為管轄法院，且被告廣縉營造
    有限公司（原名岡德營造有限公司，下稱廣縉公司）嗣概括
    承受肯達公司於契約上之權利義務，被告峰億營造有限公司
    （下稱峰億公司）、正明營造有限公司（下稱正明公司）則
    為被告肯達公司、廣縉公司於上開契約之連帶保證人，亦受
    該契約約定之拘束，此有原告所提出之工程契約節本影本、
    施工變更簽認單影本各1 份在卷可憑（見本院卷一第11頁至
    第23頁），是原告向本院提起本件訴訟，核與首揭規定，尚
    無不合，合先敘明。
二、本件被告廣縉營造有限公司前於民國95年1 月4 日由「岡德
    營造有限公司」更名為「廣縉營造有限公司」，原法定代理
    人丙○○同時變更為乙○○，並於本院審理中聲明承受訴訟
    ，此有原告所提出之95年4 月28日被告廣縉公司變更登記表
    影本1 件附卷可參（見本院卷一第83頁）；而原告榮民工程
    股份有限公司花東施工處於96年6 月2 日經裁併由榮民工程
    股份有限公司承受其權利義務，其原法定代理人王宗堅並於
    同年8 月2 日變更為丁○○，且於96年8 月22日具狀聲明承
    受訴訟，有原告提出之96年5 月31日榮工人字第0960007350
    號函、原告公司變更登記表等文件影本在卷可稽（見本院卷
    三第300 頁至第306 頁），核均無違誤，應予准許。
三、按訴狀送達後，原告不得將原訴變更或追加他訴；但請求之
    基礎事實同一、擴張或減縮應受判決事項之聲明者，不在此
    限，民事訴訟法第255條第1項第2款、第3款分別定有明文。
    本件原告起訴時，其訴之聲明原為：被告廣縉公司、峰億公
    司、正明公司應給付原告新台幣（下同）3,426,764 元及自
    起訴狀繕本送達翌日起至清償日止按週年利率5 ％計算之利
    息；嗣於訴狀送達後，於95年11月23日具狀追加肯達公司為
    被告，並擴張其訴之聲明為：被告等應連帶給付給原告
    3,443,525 元及自起訴狀繕本送達翌日起之法定遲延利息（
    見本院卷一第136 頁之準備書狀一）；復於96年1 月5 日具
    狀減縮其訴之聲明為：被告應連帶給付給原告3,442,025 元
    及自起訴狀繕本送達翌日起之法定遲延利息（見本院卷二第
    9 頁之準備書狀二）；核上開原告所為訴之變更追加之基礎
    事實，與原訴之基礎事實均屬同一，其訴訟所利用之證據資
    料，於審理中亦具有同一性或一體性，參之首揭條文，本院
    自應予以准許。
四、又按民事訴訟法第58條第1 項規定就兩造之訴訟有法律上利
    害關係之第三人，為輔助一造起見，於該訴訟繫屬中，得為
    參加。而所謂法律上之利害關係者，即因兩造所受之裁判結
    果，而自己亦須受其影響之謂。經查，參加人丙○○主張其
    原係被告廣縉公司之法定代理人，於95年1 月4 日將其所持
    有被告廣縉公司之股份全部讓與訴外人方秀麗，嗣於同年8
    月15日簽訂切結書，約定就股份讓與前，被告廣縉公司所有
    之債務，仍負擔保責任等情，業據其提出經營權暨股權讓渡
    約書、切結書等文件影本為證（見本院卷一第187 頁至第
    191 頁）。是本院就被告廣縉公司之抗辯是否採酌，與被告
    廣縉公司是否勝訴，對參加人丙○○顯有影響，從而參加人
    丙○○就本件之請求顯具有法律上之利害關係，其聲請輔助
    被告廣縉公司而參加本件訴訟，於法有據，應予准許。
五、本件被告正明公司經合法通知，未於言詞辯論期日到場，核
    無民事訴訟法第386 條各款之情形，應依原告之聲請，由其
    一造辯論判決。
乙、實體方面：
壹、原告主張及聲明如下：
一、被告廣縉公司於89年4 月14日概括承受被告肯達公司與原告
    訂立「台九線188 Ｋ+800立霧溪橋新建工程南引道路基填築
    擋土結構及景觀部份（工程簡號：88-C-03） （契約編號：
    K00-0085-C）」承攬契約（下稱系爭契約），接續肯達公司
    未完成之工程（下稱系爭工程），並由被告峰億公司、正明
    公司為連帶保證人，另依89年4 月14日肯達營造公司工程契
    約移轉案協調會會議，仍保留被告肯達公司對系爭契約之保
    證責任。詎自90年9 月10日起，被告廣縉公司即未出工，系
    爭工程呈現停工狀態，經原告屢次致函催工後，仍未見復工
    。嗣原告依同年10月19日召開之「研討岡德營造有限公司承
    辦『台九線188K +800 立霧溪橋新建工程』南引道路基填築
    等未完工作後續施工事宜會議決議內容，於90年10月24日函
    知被告廣縉公司檢送自承接被告肯達公司工作後所施工完成
    之數量及項目計算書，以確認已施工完成之數量及項目俾後
    續計價事宜，惟均未獲被告廣縉公司置理。是原告於90年11
    月15日以被告廣縉公司上開違約事實為由，依系爭契約條款
    第23條規定解除契約，並於同年12月27日另行發標，由訴外
    人復寶土木包工業接續承作系爭工程未完成部份，而系爭工
    程中之「人行道欄杆」工項，則由訴外人力祥機械工業有限
    公司（下稱力祥公司）接續施作完工。旋至93年12月30日，
    原告接獲訴外人即系爭工程業主交通部公路總局（下稱業主
    ）確認最終結算數量之通知，經依該通知結算後，被告廣縉
    公司仍有下列溢領款及其他應返還之工程費用、賠償金額應
    給付原告，被告峰億公司、正明公司依其連帶保證責任應連
    帶負責、被告肯達公司則依保證責任負責：
(一)被告廣縉公司部份：
    依系爭契約第23條第3 項規定，被告廣縉公司於解約後，計
    應給付下列金額共計4,757,630 元，於扣除系爭工程第1 至
    19期累計保留款1,315,605 元後，被告廣縉公司尚應就不足
    額給付3,442,025 元及起訴狀繕本送達翌日起算之利息，茲
    分述如下：
  1.溢領之工程款（含稅金）共計2,143,972.61元：
  (1)按系爭契約條款第5 條第1 項第6 條第1 項等規定，系爭工
    程款有無超估，須俟業主正式驗收合格、確認最終結算數量
    後始能得知，請求權時效亦應自此計算。
  (2)兩造解除系爭契約後，自第1 期至笫19期之估驗計價，原告
    業已支付24,978,848元之分期估驗款予被告廣縉公司，惟其
    中「240kg/cm2 混凝土（作業號碼A03） 、結構模版（含版
    ）製作（作業號碼A10） 、軀體模版製作及裝拆（作業號碼
    A12 ）、無收縮性水泥砂漿樑（作業號碼A38） 、頂鑄大樑
    端部模版製（作業號碼A42） 、就近利用填方（作業號碼
    A67） 、廢方處理（自行覓地）（作業號碼A69） 、背填透
    水材料（作業號碼A73） 、彎紮鋼筋（南引道）（作業號碼
    B013）、210kg/cm2 混凝土（作業號碼B03） 、280k g/cm2
    混凝土（作業號碼B05） 、胸牆及分隔欄鋼模（作業號碼
    B072）、基礎模版（南引道）（作業號碼B082）、2cm 厚填
    縫板及安裝（作業號碼B11） 、220mm 寬PVC 止水帶（作業
    號碼B19） 、100mm ∮PVC 洩水孔（作業號碼B21） 、借方
    （作業號碼B28） 、廢方處理（自行覓地）（作業號碼B29
    ）、路堤滾壓（南引道）（作業號碼B302）、碎石級配底層
    （南引道）（作業號碼B312）、280kg/cm 2混凝土（作業號
    碼D06） 、基礎模版製作及裝拆（作業號碼D11） 、軀體模
    版（合板）製作（作業號碼D12） 、挖方（作業號碼D27）
    、就近利用填方（作業號碼D28） 、近運利用填方（D29）
    、廢方處理（自行覓地）（作業號碼D30） 、回填砂及夯實
    （作業號碼D31） 、400m mRCP 及埋設（作業號碼D32） 」
    等工項，經原告結算後發現，被告廣縉公司有數量超計溢領
    之情事發生，故該等工項於第20期計價單估驗計價為負值，
    計被告廣縉公司溢領2,041,878.68元，加計5 ％稅金
    102,093.93 元 ，共2,143,972.61元，爰依系爭契約補充說
    明書第30條、民法第179 條前段請求被告廣縉公司返還。
  2.收回工程自辦及代墊費用之扣款（含稅金）計1,420,152.27
    元：
    本件被告廣縉公司多次不依原告指示進場施作，除就系爭工
    程之「人行道欄杆」工項迄解約止，均未依約施工，而由原
    告依前揭規定另行交由訴外人力祥公司施作外，另被告廣縉
    公司所施作之系爭工程中，分別發生南引道路基不平、南引
    道北上線路床混合料底層表面未滾壓平整、南引道兩側擋土
    牆落石、南穿越橋防震拉桿孔位不通及路緣石等瑕疵，致使
    原告為改善缺失，而支出：因南引道路基不平，代租挖溝
    機及傾卸車整平計21,168元及其5 ％稅金1058.4元、因南
    引道北上線路床混合料底層表面未滾壓平整，代僱機具滾壓
    計30, 000 元及其5 ％稅金1,500 元、因南引道兩側擋土
    牆落石，支出之農地復舊費用計274,500 元及其5 ％稅金
    13,725元、因南穿越橋防震拉桿孔位不通，所支出之鑽孔
    費用計4,000 元及其5 ％稅金200 元、於91年7 月至8 月
    間雇工改善缺失計30, 510 元、代墊91年11月南引道工程
    缺失改善費用計18,000元、於91年1 月7 日至15日因路緣
    石瑕疵敲除，所支出之清理點工費計48,060元及91年1 月23
    日至25日因打石及清理陰井點工費計24,920元、於91年3
    月雇工改善缺失計41,900元等費用。其中就「人行道欄杆」
    工項，被告廣縉公司原以每公尺單價5,442 元承作，訴外人
    力祥公司則以每公尺單價6,154.6 元接續施作計1,217.02公
    尺，其差價總額為867,248.45元，而上開原告為改善缺失所
    代墊之費用計493,085 元，合計1,360,306.45元及其5 ％稅
    金59,845.82 元，爰依系爭契約第23條第3 項、民法第227
    條不完全給付規定請求被告廣縉公司賠償。
  3.鋼筋超用款955,730.94元：
    本件被告廣縉公司就系爭工程施作部份實際領取1,533.32Ｔ
    ，其中超用金額計1,353,497 元，於扣除低於設計量部份之
    金額397,767 元後，經結算後超用量達120.41T ，超用款計
    955,730.94元，爰依系爭合約施工補充說明書第22條、第30
    條、第45條等規定請求被告廣縉公司賠償。
  4.鋼筋下腳料扣款161,912.4元：
  (1)依施工總則第3 條第4 款、第5 條第7 項規定、施工補充說
    明書第52條規定、台灣省交通處公路局工程投標須知補充說
    明第15條規定，可知被告廣縉公司負有按一定金額收購鋼筋
    下腳料之義務。
  (2)本件鋼筋下腳料成本責任歸於被告廣縉公司部分，經原告結
    算後，被告廣縉公司施作數量為1,354,410.34公斤，扣除業
    主少扣之鋼筋下腳料後，依比例權重計5.14噸，被告廣縉公
    司施作數量計1,349.27噸。再依上開台灣省交通處公路局工
    程投標須知補充說明第15條規定之計算式計算結果，被告廣
    縉公司應扣款計161,912.4 元（計算式：161,912.4 元
    =1349.27公噸×3 ％×4 元/ 公斤），故爰依前揭規定扣款
    。
  5.交通設施等下腳料扣款49,200元:
    依前述之施工總則第3條第4款、第5條第7項，施工補充說明
    書第52條及台灣省交通處公路局工程投標須知補充說明第15
    條第2 款等規定，原告供給之「其他交通設施安裝管理及維
    護」工項價值計55,000元、「其他安衛設施安裝管理及維護
    費」工項價值計45,000元、「其他環保設施及管理價值」工
    項價值計64,000元，則依前揭規定，經結算後被告廣縉公司
    應該等工項之下腳料給付價款計49,200元【計算式：49,200
    ＝（55,000+45,000+64,000）×30％】。
  6.因施工不良之瑕疵致柏油厚度不足，扣款26,620.33元：
    系爭189K+900～190K+200路段之級配工程，依施工補充說明
    書第3 條所載，係屬被告廣縉公司承作範圍，惟經業主驗收
    後，該路段因施工不良未滾平壓實，造成柏油厚度不足、品
    質不合格，致原告遭業主扣款。就此承作級配工程之被告廣
    縉公司及接續施作之訴外人復寶土木包工業，應就柏油厚度
    不足與柏油廠商各負擔50％之責任，其中被告廣縉公司應負
    擔扣款噸數47.63 噸之責任。為此，爰依系爭契約第9 條第
    2 項、第17條第4 項等約定及民法第493 條第2 項、第227
    條規定請求被告廣縉公司賠償26,620.33 元。又至柏油厚度
    不足須依業主結算驗收認定，原告之請求權自應至93年12月
    30日接獲業主來函確認最終數量、金額時起算，故無罹於時
    效問題。
(二)被告峰億公司、正明公司依其連帶保證責任，應就上揭金額
    負連帶返還責任:
    依前揭系爭契約第23條第3 項規定，被告廣縉公司於解約後
    應返還或支付原告之費用，得自系爭工程保留款及履約保證
    金內扣還，如有不足，則由被告廣縉公司及連帶保證人負連
    帶清償責任。本件被告峰億公司、正明公司為被告廣縉公司
    之連帶保證人，故就前開廣縉公司前揭所負之返還義務，應
    連帶返還。
(三)被告肯達公司依其保證責任，應就上揭金額負返還責任：依
    榮民工程股份有限公司花東施工處會議，被告肯達公司就系
    爭契約之履行，仍負保證之責。依此，被告廣縉公司就系爭
    工程所生之前揭債務，仍應由被告肯達公司依保證責任返還
    。
二、原告之聲明：
  1.被告應連帶給付原告3,442,025 元，及自起訴狀繕本送達翌
    日起至清償日止，按年息5 ％計算之利息。
  2.原告願供擔保，請准宣告假執行。
貳、被告及參加人之抗辯及聲明如下：
一、被告廣縉公司之抗辯及聲明：
(一)被告廣縉公司對於原告上揭各項主張及請求，均予以否認，
    除援引參加人丙○○之陳述外，並抗辯原告所據以起訴請求
    被告廣縉公司返還相關溢領及相關工程費用之相關證據，多
    為其片面製作或計算，且其性質並非公文書，又縱原告所製
    作之上開文書屬公文書，亦僅具有形式上證據力，而得推定
    其係由名義人作成，尚難據此認定有其指摘之工程瑕疵或溢
    領款項；復因原告怠於行使權利，早已罹於民法第127 條、
    第514 條之短期消滅時效而不得再行主張等語，資分別詳述
    如下：
  1.就被告廣縉公司應返還溢領之工程款2,143,972.61元部分：
  (1)施工說明書第30條規定所謂「亦不得視為該項材料及已構成
    物已經檢驗滿意」、「應以主驗暨監驗人員確認為合格為準
    」，則是針對「工程驗收品質」之約定，並非就已估驗計價
    之數量所為規定，故上開規定與給付工程款項無關。
  (2)工程施工之計價請款係以是否完成約定之品質與數量為要件
    ，只要品質符合約定即應計價給付工程款，與施工材料之價
    購行為無涉，因此原告以被告廣縉公司就系爭工程借土部份
    無法提出外購土證明為由，遂依「近運利用填方」項目辦理
    計價，並進而要求退還已領取之工程款，顯無理由。
  (3)再者，自88年9 月3 日至90年9 月3 日止，被告廣縉公司所
    領取之第1 期至第19期系爭借土方款項，被告肯達公司已完
    成57,700CUM 計3,288,900 元、被告廣縉公司續完成
    8,000CUM 計45,600 元，每月均依據各施工項目已施工完成
    部份辦理估驗、計價、請款，並均經原告各層工程司及被告
    廣縉公司核可、用印確認在案，則既經原告驗收計價完畢，
    並無所謂之溢領情事。至業主事後不予計價，則與被告廣縉
    公司無涉。
  (4)縱認於分期估驗有數量超估情事，亦無從遽認為係發生於被
    告廣縉公司承作階段：
    系爭契約業經解除，並另行發包與訴外人復寶土木包工業施
    作，則解約前之施工既經原告驗收計價簽章認可，原告欲推
    翻當時估驗認可之結果，須證明究為何階段、何人施作有估
    驗超估之情，是否確係因被告廣縉公司所致，而非接續廠商
    或其他廠商之問題，至原告此項主張所依據之第20期計價單
    、數量計算書，均係原告於解約後即94年1 月間所自行製作
    、計算，並未經被告廣縉公司用印確認，難以採信。
  (5)縱認分期估驗數量超估情事確發生於被告廣縉公司承作階段
    ，原告之請求權亦已罹於時效：
    縱認被告廣縉公司有溢領工程款情事，然該按期計價之工程
    款，性質上本為被告廣縉公司依契約施作工程而得受領之報
    酬，無論是被告廣縉公司完成工程後請求原告支付，或原告
    認定被告廣縉公司溢領而請求返還，皆屬於因承攬人報酬而
    衍生之請求權，自應適用民法第127 條第7 款短期消滅時效
    規定。又依工程實務，於解除契約之際均會辦理中間結算，
    藉以釐清責任，是消滅時效應自中間結算後起算。本件原告
    於90年11月15日解除系爭工程契約後，被告廣縉公司曾於91
    年3 月7 日函請原告提供結算明細表以利結算釐清責任，然
    均未獲原告回應，原告遲至95年4 月4 日才起訴要求被告返
    還溢領報酬，該部分請求權業顯然已罹於時效而不得行使。
  2.收回工程自辦費用及代墊扣款1,420152.27元部分：
  (1)「人行道欄杆」工項差價部份：
    參以力祥公司所承作之「人行道欄杆雙色處理工程」，與「
    人行道欄杆工程」係屬截然不同之工程項目，原告執此要求
    被告廣縉公司負擔其收回自辦而增加之工程款項，自不可採
    。
  (2)解約後自行僱工改善缺失部份：
    縱使認為原告確受有收回工程自辦之支出，惟該項工程瑕疵
    是否為被告廣縉公司所造成，與被告廣縉公司施工有無相當
    因果關係均有疑義；又其係解約後自行雇工改善工程缺失，
    再要求被告廣縉公司負擔費用，性質上應係行使民法第495
    條之損害賠償請求權，須受到同法第514 條1 年短期消滅時
    效之拘束，則原告未於發現上開瑕疵後1 年內行使其請求權
    ，自然已罹於消滅時效，不得再行主張。復按時效期間，不
    得以法律行為加長或減短之，並不得預先拋棄時效之利益，
    民法第147 條定有明文。而據原告引用之契約主文第23第3
    項約定，導致原告解約後自行修補工程瑕疵之費用均可等到
    業主驗收合格後再請求被告廣縉公司賠償，無異於排除民法
    第514 條之強制規定，變相延長發現瑕疵後請求賠償之時效
    ，顯違背上開規定而不可採。
  3.鋼筋超用款955,730.94元部分：
  (1)被告廣縉公司於89年4月15日接續被告肯達公司承作系爭工
    程之際，即發現被告肯達公司報表所載鋼筋數量總收入為
    1461.537T ，與業主交通部公路總局領料單所載總收入
    1579.304T 不符，並分別於89年7 月12日、89年7 月13日函
    知原告要求查明，但均未見原告處理。
  (2)依據系爭工程施工補充說明書第45條規定，鋼筋申請計算表
    本應由被告廣縉公司提出，但原告作為請求依據之「岡德局
    供鋼筋應提供數量統計表」、「立霧溪大橋肯達與岡德領用
    鋼筋統計表」及後附之鋼筋申請單，均為原告自行製作、計
    算，且不符上開兩造契約約定，應係原告臨訟製作之不實資
    料，自不可採。再者，上揭統計表並非依據兩造解約時被告
    廣縉公司實際領用之鋼筋數量作為計算基礎，而是以完工時
    所有承攬人實際領用之鋼筋數量作為基礎，其中必然包含接
    續施作工程之訴外人復寶土木包工領用之鋼筋，難以據此認
    定即為被告廣縉公司超用鋼筋。
  4.鋼筋下腳料扣款161,912.4元部分:
  (1)原告起訴主張本案鋼筋下腳料成本責任歸屬於被告廣縉公司
    之部分，依契約必須向被告廣縉公司辦理扣款等語。惟原告
    作為請求依據之「岡德局供鋼筋應提供數量統計表」、「立
    霧溪大橋新建工程鋼材下腳料分配統計表」，均為原告自行
    製作、計算，且未經被告廣縉公司用印確認，自不可採。
  (2)且在系爭工程施工期間，原告從未依據施工總則第3條約定
    ，指示被告廣縉公司應如何處理鋼筋下腳料，復無法舉證說
    明其指示方式、內容，則上開請求顯無理由。
  5.交通設施下腳料扣款49,200元部分:
    原告起訴主張被告廣縉公司對於交通設施下腳料之成本責任
    部分，亦須辦理扣款等語。惟原告作為請求依據之系爭工程
    「交辦或承攬工程詳細計價單（第20期）」、「南引道合約
    交通維持下腳料扣繳費用明細」、「南引道合約交通維持下
    腳料扣繳費用明細」、「立霧溪大橋新建工程鋼材下腳料分
    配統計表」，均為原告片面自行製作、計算，且未經被告廣
    縉公司用印確認，自不可採。
  6.南引道因土方施工不良致柏油厚度不足之扣款26,620.33元
    部分：
  (1)觀諸原告與前承攬人即被告肯達公司之工程詳細價目表，並
    無鋪築柏油之工程項目，則原告請求接續被告肯達公司施作
    之被告廣縉公司就此負責，顯屬無據。
  (2)況且，對於原告所稱柏油厚度不足之工程瑕疵，原告僅提出
    其自行製作、計算之「立霧溪新建工程柏油扣款責任歸屬統
    計表」乙紙作為主張依據，並無其他可供參酌之客觀資料可
    判斷究竟有何施工不良。且柏油厚度不足究為級配廠商或柏
    油廠商施工不良所致、業主是否確實對原告扣款而造成損失
    等情，亦未見原告提出證明，是其請求自不可採。
  (3)再者，民法第493 條之瑕疵修補請求權或同法第495 條之損
    害賠償請求權，皆應受同法第514 條之1 年短期消滅時效之
    拘束。是原告既未於遭業主公路總局扣款後1 年內向應負責
    之承攬人請求，卻遲至95年4 月4 日始起訴請求被告廣縉公
    司賠償，該部分請求權顯然已罹於時效，應不得行使。且基
    於承攬之性質及法律安定性，於承攬節中既已定有短期時效
    ，自應解為係債務不履行之損害賠償請求權之特別規定，依
    特別法優於普通法之原則，自應優先適用，無再適用不完全
    給付適用總則編第125 條規定15年之一般消滅時效之餘地，
    故原告應不得依民法第227 條規定，另行主張長期時效而請
    求賠償。
(二)被告廣縉公司之聲明：
  1.駁回原告之訴。
  2.如受不利判決，被告廣縉公司願供擔保請求免為假執行。
二、被告峰億公司之抗辯及聲明：
(一)被告峰億公司除引用廣縉公司與參加人丙○○之抗辯外，另
    抗辯原告於本件提出之書證，皆為其片面製作之文書，要難
    作為本件之證物。
(二)本件系爭合約約定全部工程應限於90年5 月30日前完成，應
    屬定期保證債務，於前開期限前所生債務糾葛，原告卻遲至
    95年方才起訴請求，依民法第752 條、第755 條等規定，被
    告峰億公司已生免除保證責任之效果；又原告如有予被告廣
    縉公司延期處理工程事宜與債務情事，則依前開規定，既未
    經被告峰億公司同意，被告峰億公司自不負保證責任。另被
    告峰億公司若須負保證責任，則其須負之保證責任範圍應係
    自89年4 月19日同意出任連帶保證人以後所生之違約責任。
(三)被告峰億公司之聲明：
  1.駁回原告之訴。
  2.如受不利判決，被告峰億公司願供擔保請求免為假執行。
三、被告肯達公司之抗辯及聲明：
(一)除與被告廣縉公司提出相同之抗辯外，被告肯達公司另提出
    下列抗辯：
  1.就溢領之工程款2,143972.61元部分：
    本件原告請求之合約估價超估扣款部分，係以民法第179 條
    前段不當得利之法律關係請求，按因不當得利發生之債，以
    實際利得之人按其利得數額負責，並不生連帶返還之責任。
    從而被告肯達公司並非實際利得之人，對於被告廣縉公司上
    開估價超估扣款，依法自不負連帶返還責任。
  2.時效消滅抗辯：
    本件請求之收回自辦增加工程款部份、鋼筋超用款、鋼筋下
    腳料扣款、交通設施等下腳料扣款，均屬損害賠償請求權，
    施工不良扣款係屬修補費用償還請求權，原告於92年間發現
    ，直至95年3 月24日起訴請求，顯已逾民法第514 條第1 項
    規定之請求權時效。
  3.保證債務先訴抗辯：
    被告肯達公司對於系爭工程契約承受前之工程負保證責任，
    係一般保證責任，而非連帶保證責任，依民法第745 條規定
    ，本件原告以連帶責任之法律關係請求被告肯達公司負連帶
    返還責任，顯無理由。
(二)被告肯達公司之聲明：
  1.駁回原告之訴。
  2.如受不利判決，被告肯達公司願供擔保請求免為假執行。
四、被告正明公司未於言詞辯論期日到場，亦未提出書狀作何聲
    明或陳述。
五、參加人丙○○之陳述及聲明：
(一)除與被告廣縉公司提出相同之陳述外，參加人丙○○另提出
    下列陳述：
  1.就溢領之工程款2,143972.61元部分：
  (1)原告無從證明分期估驗數量超估係發生於原告廣縉公司承作
    階段：
    原告所提出之20期計價單，係原告依「業主結算數量」所為
    計算，然原告並未提出其所稱之「業主結算數量」以為憑據
    ，至業主交通部公路總局第四區養護工程處93年12月28日函
    文係有關業主鋼筋溢扣款之事，非業主之結算資料。且該20
    期計價單係計算每一工項數量之總結，而非各期估驗計價之
    數量，其絕大多數之工程項目均與其他廠商合併計算，再由
    原告自行按比例計算各廠商之施作數量，是故，無法辨別原
    告是如何區別被告廣縉公司施作部分，及接續施作之復寶土
    木包工業施作部分，故實無從證明原告之主張為真正。
  (2)原告於系爭契約解除時未能結算，並非被告廣縉公司所致：
    另原告主張因被告廣縉公司未依90年10月19日會議決議提出
    自承接被告肯達公司工作後自行施工完成之數量及項目計算
    書，致系爭工程未能於解除契約時確定被告廣縉公司之施作
    數量等語，顯非事實。蓋原告所提之90年10月19日會議紀錄
    ，係原告與被告廣縉公司解約前所召開，惟原告既於90年11
    月15日與被告廣縉公司解約，依系爭工程合約第23條之約定
    ，被告廣縉公司於解約後，並未負有提供施作數量及項目計
    算書之義務，是原告以該次會議決議卸免其解約結算之責，
    實屬無稽。又原告前與被告肯達公司解約時，曾製作結算明
    細表予被告廣縉公司，顯見原告稱於業主最終結算前無法提
    供結算明細表等語，亦非事實。
  2.收回工程自辦之代墊扣款1,420152.27元部分：
  (1)「人行道欄杆」工項差價部份：
  原告與接續施作之訴外人復寶土木包工業之合約並無「人行
    道欄杆」之工項，原告竟以其與被告廣縉公司解約前與訴外
    人力祥公司合約中之人行道欄杆工項，作為解除契約後收回
    部分自辦所增加之工程款，顯無可採。
  訴外人力祥公司所承作之工項，係針對『追加工程』即「人
    行道欄杆雙色處理工作」，與被告廣縉公司所承作之「人行
    道欄杆」，為不同工項，實不可混為一談；再者，雖原告主
    張人行道欄杆部分，其係以新增數量之方式委由力祥公司依
    原單價6154.6元施作等語，惟未提出任何變更設計追加減帳
    簽認單以實其說。再者，原告交由訴外人力祥公司施作之數
    量為5,239M，此與其原數量4,062M再加上被告廣縉公司之合
    約數量1,294M合計5,356M，亦不相合，實難認訴外人力祥公
    司所施作之人行道欄杆包含被告廣縉公司未施作之人行道欄
    杆；最後，原告與被告肯達公司間之系爭工程合約，其中人
    行道欄杆部分之單價僅為5,442 元，但原告與力祥公司之工
    程合約，其單價竟為6,154.60元（不含雙色烤漆），是故，
    二者所指之人行道欄杆，其規格、品質是否完全相同，亦有
    疑義。從而，原告於與被告廣縉公司解約後，直接將其原與
    力祥公司合約之單價，作為本項請求之計算依據，實難令人
    採信。
  (2)解約後自行僱工改善缺失部份：
    原告所列各項自行雇工改善缺失部份，充其量僅係工作瑕疵
    ，而非本件工程未完成。是故，原告於民法第493條之修補
    費用償還請求權已罹於時效後，復依民法第227條為本項請
    求，實不應准許。
  3.鋼筋超用款955,730.94元部分：
  (1)依原告所提之「岡德局供鋼筋應提供數量統計表」所載，係
    以扣除解約後接續施作之訴外人復寶土木包工業施作鋼筋數
    量，作為被告廣縉公司施作鋼筋之數量，再與實際領用鋼筋
    數量相減所得之數量作為被告廣縉公司領用之鋼筋數量，並
    非以被告廣縉公司所領用之鋼筋數量與實際施作之鋼筋數量
    相減，依原告之計算方式，豈非將所有超用之鋼筋均視為被
    告廣縉公司所領用，而與訴外人復寶土木包工業無涉。
  (2)又原告主張被告廣縉公司超用鋼筋數量，其計算依據係依原
    告向業主所領得之鋼筋數量，扣除業主最終結算數量所得，
    然原告向業主領得的鋼筋數量，未必等於被告廣縉公司所使
    用之鋼筋數量，從而，原告既未能提出其交付被告廣縉公司
    之鋼筋數量，是其主張自無足採。
  (3)況且，原告所提出之「立霧溪大橋肯達與崗德領用鋼筋統計
    表」所載內容亦欠缺憑據。該表所載被告廣縉公司分別於89
    年5 月22日、90年7 月26日、90年8 月4 日領用系爭鋼筋，
    及餘留給復寶及運回花東或調給東鼎等內容，均欠缺材料請
    領單等憑據，不足採為被告廣縉公司有超用鋼筋之依據。
  4.鋼筋下腳料扣款161,912.4元部分：
    依施工總則第3 條規定，已就下腳料之處理，約定依原告指
    示辦理，而施工總則第5 條第7 項規定則係就兩造契約如有
    未盡事宜時，所為之補充解釋，是兩造契約既有明定下腳料
    之處理方式依原告指示辦理，自無再適用施工總則第5 條第
    7 項補充規定之理，更無適用原告與台灣省交通處公路局工
    程投標須知補充說明第15條約定之餘地。
  5.交通設施下腳料扣款49,200元部分:
    依原告主張之交通設施下腳料等工項之材料，並非原告所提
    供，被告廣縉公司並無將交通設施下腳料交付原告之理，是
    原告本項扣款，顯屬無理由。
  6.因施工不良瑕疵致柏油厚度不足之扣款26,620.33元部分：
    觀諸系爭契約第1條工程名稱已載明：「台九線188K+800 立
    霧溪橋新建工程南引道路基填築檔土結構及景觀部分」，至
    原告所提出之「立霧溪新建工程柏油扣款責任歸屬統計表」
    ，其帳目名稱係「189K+900～190K+200」，則顯見該柏油厚
    度不足之路段，並非發生於被告廣縉公司所承作之範圍內。
(二)參加人丙○○之聲明：原告之訴駁回。
、兩造不爭執之事實：
(一)被告廣縉公司於89年4 月14日概括承受被告肯達公司與原告
    訂立之系爭契約，承作系爭工程未完成部份，並由被告峰億
    公司、正明公司為連帶保證人，原告且保留被告肯達公司對
    系爭契約之保證責任等情，業據原告提出「台九線188 Ｋ
    +800立霧溪橋新建工程南引道路基填築、擋土結構及景觀部
    份（工程簡號：88-C-03） （契約編號：K00-0085-C）」契
    約（見本院卷一第11頁）、立霧溪大橋新建工程第二次變更
    簽認單（見本院卷一第21頁）、89年4 月14日肯達營造公司
    工程契約移轉案協調會會議記錄（見本院卷一第181 頁）等
    文件影本為證。
(二)被告廣縉公司自90年9 月10日起，就系爭工程未繼續施作，
    經原告催告後，被告廣縉公司仍未復工，嗣原告於同年11月
    15日以停工事實為由通知廣縉公司解除系爭契約後，另行發
    標由訴外人復寶土木包工業、力祥公司承造系爭工程未完成
    之部份等各節，有榮工工程股份有限公司花東施工處90年10
    月11日（90）花東工字第04970 號函（見本院卷三第132 頁
    ）、榮工工程股份有限公司花東施工處90年10月24日（90）
    花東工字第05238 號函（見本院卷三第133 頁）、榮工工程
    股份有限公司花東施工處90年11月2 日（90）花東工字第
    05360 號函（見本院卷三第136 頁）、榮工工程股份有限公
    司花東施工處90年11月15日（90）花東工字第05540 號函（
    見本院卷三第9 頁）在卷可稽。
(三)原告所提出之第19期交辦或承攬工程詳細計價單（見本院卷
    一第172 頁至第179 頁）所載被告廣縉公司所承做之各該工
    項、第1 至19期已領取分期估驗款等內容，及系爭工程第1
    至19期保留款累計1,315,605 元等情，為兩造所不爭執。
肆、本院得心證之理由：
一、原告對被告廣縉公司之請求部分：
    原告主張系爭契約解除，經結算後，被告廣縉公司就系爭工
    程有溢領工程款、收回工程自辦及代墊費用之扣款、鋼筋超
    用款、鋼筋下腳料扣款、交通設施等下腳料扣款、因施工不
    良之瑕疵致柏油厚度不足扣款等情，業經被告廣縉公司否認
    ，並以前揭情詞置辨。經查：
(一)關於溢領工程款部分之請求：
  1.按系爭契約條款第5 條第1 項規定：「本契約係採單價契約
    方式計價，即本工程結算時，除詳細價目表內以一式計價若
    無變更設計者概不增減外，其列有單價者，依照實際驗收數
    量核實計給。」是本件工程計價方式係採單價契約方式計價
    ，即結算時，除詳細價目表內一式計價者概不增減外，其列
    有單價者，依照符合契約文件規定之實際驗收數量核實計給
    ，亦即依承包商完成之單位工作計價支付報酬，此即所謂「
    實作實算」。而依兩造所不爭執之第19期「交辦或承攬工程
    詳細計價單」（見本院卷一第172 頁至第179 頁）所載，可
    知原告前揭主張有溢領情事之工項，均係系爭契約中獨立之
    工項，且原告係以被告廣縉公司就各工項完成數量，依其單
    價計價給付，此核與前揭單價契約之「實作實算」計價方式
    相符。復由該計價單所載，將土石方之「借方」與「近運利
    用填方」分列，可知係屬不同工項，且此二者之計價單價因
    土方之成本不同而異其單價，則原告於被告廣縉公司未提出
    另行購土之證明，遂未依「借方」之單價計價，而依「近運
    利用填方」之單價計價，自屬有據。被告廣縉公司抗辯系爭
    工程應以是否完成約定之品質與數量為要件，只要品質符合
    約定即應計價給付工程款，與施工材料之價購行為無涉等語
    ，尚非可採。
  2.被告廣縉公司實際施作之數量，應依業主驗收合格之數量為
    據，至分期估驗數量則並非最終驗收數量：
    參諸施工補充說明書第30條：「依照合約規定分期估驗給付
    協建廠商之款項，不能即視為彼時工地內進場材料及已成構
    造物之代價，亦不得視為該項材料及已成構造物已經檢驗滿
    意。一切工程數量及其費用之結算，應以主驗暨監驗人員認
    為合格者為準」等語。可知分期估驗款之性質係屬暫付款，
    其目的僅為利兩造時效之權宜計價方式。分期估驗款之交付
    ，僅在初步確認估驗期內已交付工程之價值，而與工程數量
    及費用之結算無涉，仍須以主驗暨監驗人員認為合格後，始
    依實際施作驗收數量核實計價結算。從而，被告廣縉公司抗
    辯前揭約定無涉估驗計價數量，且與已給付之工程款項無關
    等語，顯與前揭約定內容不符。此外，本件原告就被告廣縉
    公司已領取之第1 期至第19期系爭工程款，其計價請款固均
    經原告各層工程司核可、用印確認，惟揆諸上揭說明，原告
    之核可用印僅係就估驗期內被告廣縉公司交付工程之確認，
    無涉各期工程數量及費用之驗收與結算。
  3.惟分期估驗縱有數量超估致有溢領工程款情事，就原告所提
    出之證據而言，無從確認係發生於被告廣縉公司承作期間：
  (1)按文書依其程式及意旨得認作公文書者，推定為真正；民事
    訴訟法第355 條定有明文。本件原告雖主張其屬公營公司，
    所製作之文書為公文書，故有形式上證據力，且該等文書之
    製作均須呈報上級機關各承辦公務員層層審核，衡情各該文
    書之製作人員應無甘冒不法編制不實資料之可能，故有實質
    上證據力等語。惟原告仍係依公司法成立之公司，此有原告
    公司及分公司基本資料查詢明細在卷足憑（見本院卷三第
    201 頁），復觀諸原告於本案所提出之文書，係於系爭契約
    之履行過程中所製作文書，且該等文書所載內容意旨，亦係
    關涉兩造間系爭工程事項所為，核其性質，係屬就系爭承攬
    契約事項所為之私經濟行為，尚無涉公權力之行使。從而，
    原告非基於公法人地位，就私經濟事項所製作之文書，尚無
    從認係公文書。況且，縱令係公文書者，亦僅推定其形式上
    真正，至該文書內所載之法律關係是否與事實相符，仍應調
    查其他證據以資審認，尚不能一律認為其上所載之法律關係
    為真實，因此，尚無從僅憑文書係由原告製作且有層層管考
    此一事實，即得遽以認定該文書所載內容為真，原告仍須就
    該文書所載之內容提出佐證以實其說。
  (2)本件原告與被告廣縉公司解除系爭契約後，系爭工程轉由復
    寶土木包工業接續施作，並於全部完工後始經原告結算各期
    估驗款，此為兩造所不爭執。是原告結算後，縱有溢領工程
    款情事，究竟發生於被告廣縉公司抑或復寶土木包工業承作
    階段，即有究明必要。本件原告主張被告廣縉公司領取估驗
    款時，就上開工項有超估情事致有溢領情事等情，雖據其提
    出交通部公路總局第四區養護工程處93年12月28日四工工字
    第0930026929號函影本為證（見本院卷三第142 頁）、第20
    期計價單、數量計算書乙套等文件影本為證（見本院卷二第
    93頁至100 頁、第102 頁至第207 頁）。然上開交通部公路
    總局第四區養護工程處函僅載明：「…工程局供材料鋼筋溢
    扣款新台幣1,706,986 元…」等語，並未指出詳細溢扣款工
    項為何，則是否即為原告前揭所指分期估驗數量超估工項，
    已屬有疑。又依原告所製作之第20期計價單、數量計算書等
    文件所載內容意旨，係原告與被告廣縉公司就系爭工程各工
    項數量所為之計價明細，核其性質係屬就承攬事項所為之私
    經濟行為，尚無涉公權力之行使，應屬私文書之性質，且該
    文書內容又未經被告廣縉公司確認，而為廣縉公司否認其實
    質真正，自難據為有利原告判斷之憑證。此外，原告並未提
    出其他證據證明是否確有分期估驗超估之情事及該情事確發
    生於被告廣縉公司承作階段等事實，則僅憑原告前揭所提出
    之交通部公路總局第四區養護工程處函文、第20期計價單、
    數量計算書等文件影本，尚無從認定被告廣縉公司確有溢領
    工程款而受有利益之事實。
  4.綜上所述，原告既無從證明被告廣縉公司承作階段受有溢領
    工程款之利益，則原告不當得利返還之請求，即無所據。
(二)關於收回工程自辦之損失及5 ％稅金部分之請求：
  1.「人行道欄杆」工項差價部分：
  (1)按「本契約依本條規定解除或終止時，甲方在本工程全部完
    工前不支付乙方之應得工程款，至本工程經甲方自辦或另行
    招商承辦完工後，如甲方為完成本工程所支付之一切費用，
    大於乙方依約完成可得之工程款，乙方及其連帶保證人應將
    差額賠償甲方，該金額得自保留款及履約保證金內扣還，如
    仍有不足，則由乙方及其連帶保證人負責清償。上述金額加
    上損害賠償金額後小於乙方可得工款，甲方將差額付給乙方
    ，並發還履約保證金」，系爭契約第23條第3 項規定甚明。
  (2)經查，被告廣縉公司以單價5,442 元/M承作系爭工程之「人
    行道欄杆（含烤漆）」工項計1,294 公尺，惟迄至系爭契約
    解除，被告廣縉公司均未就該工項施作，業據原告提出第19
    期計價單（見本院卷一第176 頁）、工程詳細價目表（見本
    院卷二第27頁）等文件影本為證，且為被告廣縉公司所不爭
    執，堪信為真實。
  (3)被告廣縉公司雖抗辯訴外人力祥公司所施作之人行道欄杆工
    項與被告廣縉公司未依約施作之工項並非同一工項，故原告
    不得向其請求賠償損失等語。惟查：
    前揭被告廣縉公司未完成之「人行道欄杆」工項嗣經完工
      驗收一節，為被告廣縉公司所不爭執。此部分工程既非被
      告廣縉公司所施工完成，當可認係原告另行僱工而完成。
    而系爭工程人行道欄杆原計施工數量5,356 公尺，其中中
      央主橋部份人行道欄杆工項計4,062 公尺，由訴外人力祥
      公司另以單價6154.6元/M承作，中央主橋外之「人行道欄
      杆」工項（下稱系爭人行道欄杆工項）計1,294 公尺，則
      原應由被告廣縉公司以單價5,442 元/M施作；惟截至90年
      8 月29日兩造辦理第19期估驗計價時，因被告廣縉公司仍
      未就其負責部份施做，原告始將系爭人行道欄干工程交予
      訴外人力祥公司施做；嗣經業主變更設計增列「人行道欄
      杆雙色處理工作」工項，再將「雙色處理」工程部分另由
      訴外人力祥公司以單價630 元/M承做等情，有原告提出之
      工程詳細價目單（見本院卷三第166 頁）、前揭第19期計
      價單、原告與力祥公司之工程契約（見本院卷三第165 頁
      ）、工程詳細價目單（見本院卷三第168 頁）、92年4 月
      25 日 花東工字第0920001613號函（見本院卷二第31頁、
      第32 頁） 等文件影本為證。
    再由上開原告所提出之文件內容相互以觀，可知原告所請
      求之賠償範圍，本未計列因業主變更設計所追加之「人行
      道欄杆雙色處理工作」費用，此參見上開92年4 月25日花
      東工字第0920001613號函（見本院卷二第31頁）載明訴外
      人力祥公司實際施作全部之人行道欄杆雙色處理工程總計
      全程數量5,239.47公尺之單價為630 元/M，另接續被告廣
      縉公司之實際施作部份（數量為1,217.02公尺）之每公尺
      單價則為6,154.6 元（未含變更設計為雙色欄杆所增加之
      費用每公尺630 元），二者分項列計等情尤明。
    另前揭92年4 月25日花東工字第0920001613號函後附之「
      交辦或承攬工程詳細價目單」（見本院卷二第32頁）固載
      明係訴外人力祥公司以每公尺單價6,154 元承作「雙色人
      行道欄杆」工項，惟參以該工項所載施工數量係4,062 公
      尺可知，該價目單係針對力祥公司另行承作系爭工程外中
      央主橋部份人行道欄杆工項所為之計價，實與被告廣縉公
      司未施做之系爭人行道欄杆工程無關。
    至前揭工程詳細價目表所載訴外人力祥公司總施作數量
      5,239 公尺，係指實際施作數量，本未必與設計數量
      5,356 公尺（5,356 公尺﹦4,062 公尺+1,294公尺）相同
      ，此由原告就被告廣縉公司未完成系爭人行道欄杆工項，
      其求償範圍係以訴外人力祥公司實際接續施作系爭人行道
      欄杆工項之數量即1,217.02公尺為計算，而非被告廣縉公
      司原應完成之原設計數量1,294 公尺即可得知，是參加人
      執此抗辯訴外人力祥公司所承作之工項與被告廣縉公司承
      作之人行道欄干工項並非同一，亦屬誤會。
  (4)原告得依不完全給付規定請求損害賠償，且該請求權並未罹
    於時效：
    按民法第495 條規定，因可歸責於承攬人之事由，致工作
      發生瑕疵者，定作人除依同法第493 條及第494 條規定請
      求修補或解除契約，或請求減少報酬外，並得請求損害賠
      償。此之損害賠償請求權，係本於承攬瑕疵擔保責任所生
      之請求權，與因債務之不完全給付而生之損害賠償請求權
      ，係不同之訴訟標的，且各有其時效之規定；不完全給付
      損害賠償請求權應適用民法第125 條一般請求權15年時效
      之規定，承攬人之瑕疵擔保責任，依民法第498 條至第
      501 條、第514 條之規定，則有瑕疵發見期間及權利行使
      期間（最高法院87年度台上字第1480號判決意旨參照）。
      本件被告廣縉公司就系爭人行道欄干工程完全未予施工如
      前所述，則原告依民法第227 條不完全給付之相關規定請
      求賠償，而非依瑕疵修補請求之相關規定請求，並無不當
      。揆諸上開說明，原告前揭不完全給付損害賠償請求權之
      時效自應適用民法第125 條15年之規定。
    又被告廣縉公司自90年9 月10日起，就系爭工程未繼續施
      做，經原告催告後，被告廣縉公司仍未復工，嗣原告於同
      年11月15日以停工事實為由通知廣縉公司解除系爭契約等
      情，為兩造所不爭執如前所述，則原告之損害賠償請求權
      自該時即得以行使，故本件原告於95年4 月3 日提起訴訟
      為損害賠償之請求，其請求權自無罹於15年之消滅時效，
      被告等及參加人為前揭時效抗辯，尚屬無據。
  (5)綜上所述，原告請求被告廣縉公司賠償其未能完成系爭人行
    道欄杆工項致增加費用差額之損害，為有理由。準此，被告
    廣縉公司原先係以單價5,442 元/M承做系爭人行道欄杆工程
    ，而訴外人力祥公司則係以單價6,154.6 元/M承做系爭未完
    成之人行道欄杆工項計1217.02 公尺，故原告請求被告廣縉
    公司給付前揭工程款之差價計867,248 元【元以下四捨五入
    ，計算式：867,248 元= （6,154.6-5,442） ×1217.02 】
    ，自屬有據。
  2.解約後自行僱工改善缺失部分：
    原告就其因南引道路基不平，代租挖溝機及傾卸車整平所
    生費用之損害、因南引道北上線路床混合料底層表面未滾
    壓平整，代僱機具滾壓所生費用之損失、因南引道兩側擋
    土牆落石，致支出之農地復舊費用之損失、因南穿越橋防
    震拉桿孔位不通所支出之鑽孔費用損失、於91年7 月至8
    月間，因改善工程缺失僱工代為改善支出費用之損失、代
    墊91年11月南引道工程缺失改善費用之損失、於91年1 月
    7 日至15日因路緣石瑕疵敲除支出之清理點工費及91年1 月
    23日至25日因打石及清理陰井點工費之損失、於91年3 月
    因改善工程缺失僱工代為改善支出費用之損失等部分，固據
    其分別提出90年9 月14日90- Ｋ24- 立335 號備忘錄影本
    （見本院卷二第35頁）、90年10月26日（90）花東工字第
    05276 號函、發票、90年11月14日90- Ｋ24- 立451 號備忘
    錄等文件影本（見本院卷二第36頁至第38頁）、90年9 月
    30日90- Ｋ24- 立-377號備忘錄、91年5 月2 日91- Ｋ24-
    立224 號備忘錄、報銷清單等文件影本（見本院卷二第39頁
    至第50頁）、91年5 月27日91- Ｋ24- 立-254號備忘錄、
    報銷清單等文件影本（見本院卷二第51頁至第53頁）、91
    年9 月23日91- Ｋ24- 立-332號備忘錄及後附之「立霧溪大
    橋工程人力合約5-8 月份運用責任歸屬表」、應付憑單等文
    件影本（見本院卷二第54頁至第60頁）、91年11月26日91
    - Ｋ24- 立-372號備忘錄及後附之「宜蘭縣泰雅建築勞動合
    作社（計價表）」、「點工出工簽到表」、「台九線188+
    800 立霧溪橋新建工程南引道- 岡得公司（88Ｃ03- Ｋ00-
    0085- Ｃ合約）扣款統計表」、發票等文件影本（見本院卷
    二第61頁至第67頁）、「有關立霧溪工程91年1 月17日至
    15日期間外僱原住民點工隸屬崗德澤統計表」及「點工出工
    簽到表」、91年1 月24日（91）花東工字第00425 號函、「
    有關立霧溪工程91年1 月23日至25日期間外僱原住民點工隸
    屬崗德澤統計表」及「點工出工簽到表」等文件影本（見本
    院卷二第68頁至第84頁）、有關立霧溪工程91年3 月期間
    外僱原住民點工隸屬南引道責任統計表及點工出工簽到表等
    文件影本（見本院卷二第85頁至第91頁）為證，惟均經被告
    等否認該等文件之實質真正。查上開文書所載內容，僅係將
    原告主張之上開瑕疵存在及其將自行雇工改善、支出費用等
    情通知被告廣縉公司，且均係由原告片面所製作之私文書，
    故由上開文書之內容實難確認是否確有原告所稱之瑕疵，及
    該瑕疵是否因被告廣縉公司施工所致，原告復未提出其他證
    據以實其說，參見前揭理由欄一、（一）、3.、(1)段之說明
    ，是原告此部分之主張，尚難憑採。
(三)關於鋼筋超用款部分之請求：
  1.原告就此主張，固據其提出岡德局供鋼筋應提供數量統計表
    （見本院卷一第33頁）、鋼筋超量使用統計表及材料領用單
    、鋼筋用量申請表（見本院卷二第277 頁至第304 頁）等文
    件影本為證，惟上開文件均為原告單方製作，業經被告廣縉
    公司否認其實質真正，已難認上開統計表數據之真正。況且
    ，上開文件由形式上觀察，亦僅能證明「原告收受鋼筋」之
    事實，尚不足以證明「原告業將其全部已收受之鋼筋交付被
    告肯達公司或廣縉公司」之事實，是原告以該統計表之數據
    為計算鋼筋超用款之基準，亦難認有據。
  2.再者，被告廣縉公司自90年9 月10日起即未再出工，嗣由訴
    外人復寶土木包工業接續承做系爭工程，依上開岡德局供鋼
    筋應提供數量統計表所載，係以扣除解約後接續施作之復寶
    土木包工業施作鋼筋數量，作為被告廣縉公司施作鋼筋之數
    量，再與實際領用鋼筋數量相減所得之數量，作為被告廣縉
    公司領用之鋼筋數量，並非以被告廣縉公司所領用之鋼筋數
    量與實際施做之鋼筋數量相減而為計算，且未見原告提出訴
    外人復寶土木包工業實際施做數量之憑據以作為計算之基礎
    。則本件縱有超量使用鋼筋之情事，然依上開文件所載，無
    從判斷究係被告廣縉公司抑或訴外人復寶土木包工業所領用
    ，自無由要求被告廣縉公司就此超量使用之鋼筋負賠償之責
    ，是原告此部分主張亦無足取。
(四)關於鋼筋下腳料扣款部分之請求：
    原告就此雖提出前揭岡德局供鋼筋應提供數量統計表、立霧
    溪大橋新建工程鋼材下腳料分配統計表（見本院卷一第35頁
    ）等文件影本為證，然僅依訴外人岡德局供鋼筋應提供數量
    統計表所載，尚無從作為被告廣縉公司鋼筋施作數量，已如
    前述。則原告憑此作為計算被告廣縉公司下腳料之扣款依據
    ，即非可取，是原告此部分請求，亦屬無據。
(五)關於交通設施下腳料扣款部分之請求：
  1.觀諸原告所提出之系爭契約「單價分析表」（見本院卷三第
    171 頁）所載內容，其中關於「交通設施安裝管理及維護費
    」工項之「其他臨時交辦安裝管理及維護費（複價15,000元
    ）」及「其他安衛設施安裝管理及維護費」工項之「其他臨
    時交辦安裝管理及維護費（複價42,000元）」，其備考欄所
    載係由被告廣縉公司自備其所需工料，顯見此等工項工料並
    非由原告所供給，則原告就此部分請求被告廣縉公司應依約
    收購下腳料，顯屬無據。
  2.此外，原告主張其餘工項之下腳料依約應由被告廣縉公司收
    購，固據提出前揭「交辦或承攬工程詳細計價單（第20期）
    」及「南引道合約交通維持下腳料扣繳費用明細」（見本院
    卷一第184 頁）、「立霧溪大橋新建工程鋼材下腳料分配統
    計表」（見本院卷一第35頁）、系爭契約「單價分析表」（
    見本院卷三第171 頁）等文件影本為證。惟依系爭契約「單
    價分析表」備考欄所載，就「交通設施安裝管理及維護費」
    之「其他臨時交辦安裝管理及維護費」及「其他安衛設施安
    裝管理及維護費」之「其他臨時交辦安裝管理及維護費」外
    之其他工項，雖約定由原告供給工料，然原告是否確依約交
    付工料與被告廣縉公司，則未見原告提出證明以實其說。至
    上開「交辦或承攬工程詳細計價單（第20期）」、「南引道
    合約交通維持下腳料扣繳費用明細」、「立霧溪大橋新建工
    程鋼材下腳料分配統計表」等文件，固載明上開工項下腳料
    成本責任係歸屬於被告廣縉公司並應由其收購，然該等文件
    係原告事後單方所製作統計，被告等既已否認上開文件之實
    質真正，參見前揭理由欄一、（一）、3.、(1)段之說明，仍
    無從僅憑前揭文件即認原告確有交付工料與被告廣縉公司，
    從而就該等工項所生之下腳料，原告自無由要求被告廣縉公
    司收購。
(六)關於南引道因土方施工不良造咸柏油厚度不足之扣款請求：
  1.參諸原告與被告肯達公司簽訂契約所附之工程詳細價目表所
    載，固無鋪築柏油之工程項目，然仍包含「路堤滾壓（含人
    行道滾壓）（作業號碼B30） 」、「碎石級配底層（作業號
    碼B31） 」等工項（見本院卷二第23頁至第30頁）。又依兩
    造施工補充說明書所載：「參、施工範圍：南引道工程施工
    範圍：189K+558～190K+205.838....(三)路堤填方滾壓及碎石
    級配底層鋪設滾壓... 」（見本院卷一第153 頁）等語，則
    顯見系爭路段189K+900～190K+200路段之級配及路堤滾壓工
    程係由被告廣縉公司所承做，從而被告廣縉公司以系爭路段
    及工項不在其承做範圍內等語置辯，洵不足採。
  2.惟不完全給付之債務不履行責任，須因可歸責於債務人之事
    由致提出不符合債務本旨之給付始足當之，是主張有不完全
    給付債務不履行之情事者，自應就債務人未依債之本旨提出
    之給付一節負舉證之責。本件被告廣縉公司承做範圍僅及於
    系爭路段之碎石級配及路堤填方滾壓工程，已如前述。而系
    爭路段柏油厚度不足，其原因可能係級配廠商未滾平壓實或
    因柏油廠商未鋪設足量柏油所致，此業經原告所自承，並有
    原告提出之立霧溪新建工程柏油扣款責任歸屬統計表影本1
    件在卷可佐（見本院卷一第37頁之備註欄）。是系爭路段柏
    油厚度不足，是否確因被告廣縉公司承作範圍內之施工上瑕
    疵所致，自應由原告負舉證之責。則原告未能於本院審理時
    就被告廣縉公司施做過程中有何瑕疵舉證證明，徒以柏油厚
    度不足之結果發生，而要求柏油廠商與被告廣縉公司各負擔
    責任之半，揆諸上開說明，其請求自屬無據。
(七)小結：原告依不完全給付之法律關係，請求被告廣縉公司就
    系爭人行道欄杆工項未完成部份另行委由力祥公司承作所生
    差價之損害給付867,248 元，及自起訴狀繕本送達翌日即95
    年4 月18日起至清償日止，按週年利率5 ％計算之利息，於
    法有據，應予准許。至原告其餘之請求，尚非有據，應予駁
    回。
二、原告對被告峰億公司、正明公司之請求部分：
  1.按就定有期限之債務為保證，與民法第752 條所謂「約定保
    證人於一定期間內為保證」之情形不同；於保證未定期間而
    定有清償期限之債務，在主債務清償期屆滿後，除保證人已
    定期催告債權人向主債務人為審判上之請求者外，保證人不
    得以債權人遲遲不為審判上之請求，為免其保證責任之論據
    。查依前揭系爭契約所載，被告廣縉公司就系爭工程之完工
    期限固為90年5 月30日，惟該期限係指被告廣縉公司就系爭
    契約承攬債務之期限，而非就被告峰億公司之保證責任定有
    期限，此觀系爭契約除上開完工期限外，並未特別就保證債
    務另行約定期限即明。是以被告峰億公司係就定有期限之債
    務為保證，而與民法第752 條之定期保證有別，則原告是否
    於該完工期限內請求保證人即被告峰億公司、正明公司清償
    ，於被告峰億公司、正明公司之保證責任不生影響。從而被
    告峰億公司以其保證責任係屬定期保證，而原告遲至95年間
    方對其為審判上之請求，已生免除保證責任之效果等語抗辯
    ，尚非可採。
  2.次按民法第755 條之規定，以債務人延期清償係出自債權人
    之允許，並未得保證人之同意者，始有其適用。若債務人任
    意不履行債務，致有延期，而保證人又不能確實證明延期係
    出自債權人之允許時，自無許其免除保證責任之理（最高法
    院48年台上字第260 號判例參照）。本件被告廣縉公司於90
    年9 月10日起，未經原告允許即自行停工，並經原告屢次函
    催復工乙節，為兩造所不爭執，已如前述，顯見系爭工程延
    宕係因被告廣縉公司不履行所致，並無被告峰億公司所稱原
    告允許延期完工之情。準此，被告峰億公司以原告允許被告
    廣縉公司延期清償為由，抗辯其保證責任業已免除，亦屬無
    據。
  3.又保證債務之所謂連帶，係指保證人與主債務人負同一債務
    ，對於債權人各負全部給付之責任者而言，此觀之民法第
    272 條第1 項規定即明（並最高法院45年度台上字第1426號
    判例參照）。被告峰億公司、正明公司為被告廣縉公司之系
    爭契約之連帶保證人一節，既為兩造所不爭執如前所述，被
    告峰億公司、正明公司即應就被告廣縉公司因系爭契約之不
    完全給付所生之損害賠償責任負連帶清償之責。
三、原告對被告肯達公司之請求部分：
(一)被告廣縉公司對於原告上揭人行道欄干工程之差價損害應負
    賠償責任，且原告之損害賠償請求權未罹於時效等情，已如
    前述。準此，被告肯達公司所為之時效抗辯亦無理由。
(二)惟按連帶債務之成立，以當事人明示或法律明文規定者為限
    ，此觀民法第272 條規定自明。本件被告肯達公司依89年4
    月14日肯達營造公司工程契約移轉案協調會會議，固就系爭
    契約之履行應負保證責任，惟觀諸該會議記錄所載，並未明
    示約定被告肯達公司應就系爭契約之履行負連帶責任，法律
    亦無明文規定就此情形保證人應連帶賠償債權人損害，是被
    告肯達公司所負之保證責任係屬普通保證，則原告主張被告
    肯達公司應就前揭損害負連帶給付之責任等語，顯屬無據。
    次按保證人於債權人未就主債務人之財產強制執行而無效果
    前，對於債權人得拒絕清償，民法第745 條定有明文。又普
    通保證人固具有民法第745 條之先訴抗辯權，惟其性質係屬
    延期之抗辯，僅能暫時的拒絕清償，而不能否認債權人之權
    利，故仍無礙原告於訴訟上對保證人為請求，僅於保證人主
    張先訴抗辯時，原告始須先就主債務人之財產為執行。準此
    ，原告仍得向被告肯達公司為訴訟上請求，不因先訴抗辯權
    之行使而受影響。再按於債權人證明其已就主債務人財產強
    制執行而無效果前，於法自許保證人提出先訴抗辯（參照20
    年上字第1200號判例）。本件原告是否已對保證債務之主債
    務人即被告廣縉公司強制執行、執行是否無效果等情，未據
    原告提出證明。從而，被告肯達公司就保證債務所提出之先
    訴抗辯，自屬可採。
四、綜上所述，原告主張被告廣縉公司對原告另行委由訴外人力
    祥公司承做系爭「人行道欄杆」工項所生差價之損害，應負
    賠償之責，並主張被告峰億公司及被告正明公司就上開廣縉
    公司應賠償金額負連帶保證責任，被告肯達公司則就上開廣
    縉公司應賠償金額負普通保證責任，尚屬有據。至被告廣縉
    公司對於原告尚有系爭工程第1 期至第19期保留款債權累計
    1,315,605 元，固為兩造所不爭執如前所述，惟被告廣縉公
    司、峰億公司、正明公司、肯達公司未於本件訴訟中據以主
    張抵銷；從而，原告請求被告廣縉公司、峰億公司、正明公
    司連帶給付867,248 元，及自起訴狀繕本送達翌日即95年4
    月18日起至清償日止，按週年利率5 ％計算之利息，及如對
    被告廣縉公司之財產強制執行無效果時，再請求被告肯達公
    司給付上開金額及利息，為有理由，應予准許，至原告逾此
    部分之請求，為無理由，應予駁回。
五、本件事證已臻明確，兩造其餘主張陳述及及所提之證據，經
    本院斟酌後，認與判決結果不生影響，均無庸再予論述，附
    予敘明。
六、本件原告勝訴部分，兩造分別陳明願供擔保，請求宣告假執
    行或免為假執行，核均無不合，爰分別酌定相當之擔保金額
    ，予以准許。至原告敗訴部分，其假執行之聲請即失所依附
    ，應併予駁回。
七、訴訟費用負擔之依據：民事訴訟法第79條、第85條第1 項前
    段、第2 項。
中　　華　　民　　國　　96　　年　　9 　　月　　20　　日
                              民事第二庭法  官    黃蓓蓓
以上正本係照原本作成
如對本判決上訴，須於判決送達後20日內向本院提出上訴狀
中　　華　　民　　國　　96　　年　　9 　　月　　20　　日
                                    法院書記官    林蓮女
